【裁判字號】    95,上訴,158
【裁判日期】    950426
【裁判案由】    偽造文書等
【裁判全文】
臺灣高等法院刑事判決                 95年度上訴字第158號
上  訴  人
即  被  告  甲○○
選任辯護人  楊嘉中律師
上列上訴人因偽造文書等案件，不服臺灣台北地方法院94年度訴
字第1374號，中華民國94年12月6日第一審判決（起訴案號：臺
灣地方法院檢察署93年度偵續字第546號），提起上訴，本院判
決如下：
    主  文
上訴駁回。
甲○○緩刑參年。
    事  實
一、甲○○係黃國男之配偶，明知黃國男於民國（下同）91年6
    月19日凌晨5時死亡後，權利能力已消滅，其財產係屬全體
    繼承人公同共有，不得擅自提領存款，竟意圖為自己不法之
    所有，未經全體繼承人之同意，於同日上午銀行上班時間內
    ，前往臺北市○○○路○段103號之第一商業銀行股份有限
    公司城東分行（下簡稱第一銀行城東分行），在取款憑條存
    戶簽章欄上盜蓋黃國男印章，並填寫取款金額新臺幣（下同
    ）15萬元、帳戶帳號00000000000號、日期91年6月19日等事
    項，表示係黃國男欲自其在第一銀行城東分行開立之帳號
    00000000000號帳戶（下簡稱系爭帳戶）內提領15萬元之意
    思，而偽造以黃國男名義出具之取款憑條私文書，再將之交
    予不知情之第一銀行城東分行承辦人員而行使之，使該不知
    情之承辦人員誤以為甲○○係依黃國男本人授權前往領款，
    而據以辦理自系爭帳戶提領15萬元之手續，並將15萬元現金
    交付甲○○，足以生損害於第一銀行城東分行對於帳戶管理
    之正確性及黃國男之其他繼承人。
二、案經黃國男之子乙○○訴由臺灣臺北地方法院檢察署檢察官
    偵查起訴。
    理  由
一、訊據上訴人即被告甲○○固坦承為黃國男之配偶，並於黃國
    男在91年6月19日凌晨5時死亡後之同日早上至第一銀行城東
    分行，在取款憑條上蓋用黃國男之印章並填寫金額15萬元及
    相關事項後，將之交付銀行承辦人員而領取15萬元現金等情
    不諱，但矢口否認有何行使偽造私文書或詐欺取財之犯行，
    辯稱：伊與黃國男結婚後即專職家管，黃國男之金錢支出均
    由伊依據黃國男之意思處理，系爭帳戶內款項為伊與黃國男
    共有，伊對於黃國男銀行存款有二分之一夫妻剩餘財產之權
    利，且於黃國男死亡後，伊尚繼續負擔黃國男醫療費、喪葬
    費、菲傭看護費及黃國男與前妻所生子女之生活費用，15萬
    元尚無法完全支付，而伊領取款項之事，告訴人事前事後均
    知悉同意並予以追認，繼承人實無任何損害可言；伊領取系
    爭15萬元款項，係知悉黃國男死亡後須辦理喪葬事宜，費用
    無法估計，始先行領款以備不時之需，若伊有犯罪故意，大
    可將系爭帳戶內款項全數領取一空，不需留下99,594 元之
    剩餘款項，伊是無因管理，實無任何不法意圖云云。
二、惟查：
  (一)被告與黃國男係夫妻關係，二人於83年8月6日結婚，並育有
    一女黃才晏，而黃國男另與前妻育有三名子女即告訴人乙○
    ○、黃韻如、黃振和；黃國男嗣於91年6月19日凌晨5時因病
    死亡，而被告於黃國男死亡後同日早上，未經全體繼承人之
    同意，即至第一銀行城東分行填寫取款憑條並蓋用黃國男印
    章於其上，自系爭帳戶內領取15萬元現金等情，除據被告坦
    承在卷外，並經告訴人乙○○證述明確（見原審卷第54-72
    頁），復有原審法院92年度重家訴字第20號民事判決（見93
    年偵字第7901號卷第97-128頁）、本院93年重家上字第8號
    民事判決（見93年偵續字第546號卷《下簡稱偵續卷》第50-
    60頁）、死亡證明書（見偵續卷第33頁）、第一商業銀行存
    摺類存款取款憑條（見93年發查字第694號卷《下簡稱發查
    卷》第23頁）、系爭帳戶存摺影本（見原審卷第42、43頁）
    等件附卷可稽，堪信為真實。
  (二)按繼承，因被繼承人死亡而開始；繼承人自繼承開始，除本
    法另有規定外，承受被繼承人財產上之一切權利、義務，民
    法第1147條、第1148條前段分別定有明文。復按繼承人有數
    人時，在分割遺產前，各繼承人對於遺產全部為公同共有，
    同法第1151條亦有規定。黃國男既已於91年6月19日凌晨5時
    死亡，而又查無其繼承人有拋棄繼承或喪失繼承權之情事，
    是黃國男名下之財產，自其死亡之時起，應由全體繼承人即
    被告、黃才晏、告訴人、黃韻如、黃振和共同繼承，且公同
    共有。又依民法第828條規定：「公同共有人之權利義務，
    依其公同關係所由規定之法律或契約定之。除前項之法律或
    契約另有規定外，公同共有物之處分，及其他之權利行使，
    應得公同共有人全體之同意。」，在黃國男之遺產分割、公
    同共有關係消滅之前，黃國男遺產之處分，應得全體繼承人
    之同意，被告於黃國男死亡後數小時，未經全體繼承人同意
    ，即盜用黃國男之印章於取款憑條上，至第一銀行城東分行
    自黃國男帳戶領取15萬元，並據為己有，其有不法意圖甚明
    。而被告行使偽造取款憑條私文書之行為，致第一銀行城東
    分行承辦人員誤將系爭帳戶款項辦理提出後交由無權收領之
    被告，並使得全體繼承人應公同共有之遺產減少15萬元，足
    以生損害於第一銀行城東分行關於帳戶管理之正確性及黃國
    男全體繼承人之權利，亦甚明確。
  (三)又被告曾於黃國男死亡前1日即91年6月18日，自系爭帳戶分
    別轉帳70萬元、50萬元二筆款項至伊於第一銀行開立之帳戶
    內，此除有取款憑條、存款憑條各二紙附卷可證外（見發查
    卷第22頁、第23頁、第25頁、第26頁），復為被告所不爭執
    。而上開總計120萬元款項及系爭15萬元之用途、流向，被
    告曾於偵查中，具狀表示均係用以支付黃國男之喪葬費144,
    910元、醫療費116,953元、告訴人及黃振和生活費450,638
    元、看護費用（約10萬元），及清償黃國男生前向其母親之
    借款50萬元等（見偵續卷第30、31頁），姑不論上開款項之
    支出、金額是否真正，扣除向黃國男母親借貸之50萬元外，
    被告前所領取之120萬元，依其所主張，亦全數花用在支付
    黃國男之喪葬費、醫療費、看護費、告訴人及其胞弟黃振和
    之生活費上，縱認被告所謂返還黃國男母親借款50萬元之時
    間點，係在伊領取120萬元之當日，被告在91年6月19日凌晨
    5時黃國男死亡之時，其前自系爭帳戶所領取之120萬元，至
    少仍有70萬元尚未花用，而被告亦於原審時自承伊領取本件
    系爭15萬元之時，前所領取之120萬元尚未花用完畢，身上
    可動用之現金至少有20萬元（見原審卷第61頁、第63頁），
    是黃國男死亡時，被告所管領之款項，應已足以支付黃國男
    死亡後較具急迫性、應立即給付之醫療費、看護費、喪葬費
    等費用，被告實無於黃國男死亡當日數小時內，即再自系爭
    帳戶領取15萬元之必要。再被告於黃國男死亡後，黃國男所
    有房屋尚有租金可收入，每月227,000元，係由被告繼續收
    取，故告訴人等始向被告拿取生活費，此亦為黃國男所指示
    等情，亦據告訴人於原審證述明確（見原審卷第59頁），而
    被告亦不否認有收取房屋租金每月227,000元之情，則被告
    僅憑每月租金，即可輕易支付黃國男死亡後告訴人及其胞弟
    黃振和之生活費用，是其將支付告訴人及黃振和生活費
    451,928元，列入伊前所領取之120萬元、15萬元之支出範圍
    中，並不足取，而純係故為拼湊金額掩飾其盜領15萬元犯行
    而已，故被告所辯該15萬元係為支付黃國男醫療費、喪葬費
    、看護費而領取，並無不法所有意圖云云，實無足取。
  (四)又被告於黃國男死後即領取15萬元一事，告訴人自始至終均
    未同意，此業據告訴人於原審供陳明確（見原審卷第60頁）
    ，而告訴人於其父親黃國男死亡後繼續向被告拿取生活費，
    係因被告仍繼續收取黃國男所有房屋之租金等情，已如前述
    ，故被告辯稱告訴人在黃國男死亡後繼續向伊索取生活費，
    故推認告訴人有所謂追認之意思，告訴人未受任何損害云云
    ，亦非可採。而系爭帳戶在被告領取15萬元後，尚餘99,594
    元，雖有存摺影本附卷可稽（見原審卷第42、43頁），然被
    告擅自將15萬元領出，又未能合理敘明必要性及用途，自難
    以帳戶內尚有餘款之情，以推認被告無盜領15萬元之不法意
    圖。
  (五)另查系爭帳戶係黃國男一人所申請開立，並非被告與黃國男
    共同開立，此見存摺影本即明（見原審卷第42頁），並為被
    告所不爭執，而被告復自陳其自婚後即專職家管無工作收入
    （見原審卷第12頁反面），故可推認被告婚後生活所需費用
    應均由黃國男供給；縱被告於黃國男死亡前全權辦理上開帳
    戶款項之存取，然應係本於黃國男之委任或授權，方便被告
    處理與黃國男共同生活下日常生活費用之支出，是在無其他
    積極證據佐證之情況下，亦不得以被告負責系爭帳戶款項之
    存取，遽認上開帳戶內之款項為黃國男與被告共有，而認被
    告得合法於黃國男死亡後逕自領取15萬元款項。又黃國男雖
    在生前，將系爭帳戶之印章、存摺，交由被告保管使用，並
    授權被告辦理系爭帳戶內款項之存取，惟在黃國男死亡後，
    其權利能力歸於消滅，對被告曾為之授權同意甚或委任關係
    ，亦一併於死亡時失去效力或終止，被告自不得因此主張在
    黃國男死亡後，仍對上開帳戶有管理之權限，而認其於黃國
    男死亡後領取15萬元於法有據。縱系爭帳戶於黃國男死亡前
    均由被告辦理款項之存取乙節，並不妨礙被告本案犯行之成
    立，附此敘明。
  (六)又被告與黃國男係夫妻關係，被告在黃國男死亡後，對黃國
    男之財產固有剩餘財產分配請求權，然依91年6月26日修正
    前之民法第1030條之1第1項、第2項規定：「聯合財產關係
    消滅時，夫或妻於婚姻關係存續中所取得而現存之原有財產
    ，扣除婚姻關係存續中所負債務後，如有剩餘，其雙方剩餘
    財產之差額，應平均分配。但因繼承或其他無償取得之財產
    ，不在此限。依前項規定，平均分配顯失公平者，法院得酌
    減其分配額。」，本件被告得行使剩餘財產分配請求權之標
    的，非黃國男死亡時全部之積極財產，尚須扣除其在婚姻關
    係中所負之債務，且若有顯失公平情事，亦非必然得請求平
    均分配；況被告僅取得剩餘財產分配之請求權限而已，並非
    指其在黃國男死亡後，對於黃國男之積極財產當然擁有二分
    之一之所有權，故在被告未行使剩餘財產分配請求權，並確
    認其得分配之範圍、數額前，仍不得逕認被告得私自領取系
    爭帳戶內之款項。被告既有足夠之金錢支付醫藥費，自無在
    黃國男死亡後偽以黃國男名義提領現款之急迫性，亦不得藉
    口無因管理，違背其他繼承人之本意，而擅自提領現款。是
    被告所辯，自非可採。
  (七)綜上所述，被告所辯要係推諉避就之詞，委無足取，本件事
    證明確，被告犯行堪以認定，應依法論科。
三、按刑法上處罰行使偽造私文書之主旨，重在保護文書之公共
    信用，故所偽造之文書既足以生損害於公眾或他人，其犯罪
    即應成立，縱制作名義人業已死亡，亦無妨於本罪之成立（
    參照最高法院40年臺上字第33號判例）。故被告冒用已死亡
    之黃國男名義，偽造取款憑條並進而行使之，使銀行承辦人
    員陷於錯誤而交付十五萬元，核其所為，係犯刑法第216條
    、第210條行使偽造私文書罪、第339條第1項詐欺取財罪。
    被告盜用印章之行為，為其偽造私文書之部分行為，而偽造
    私文書之低度行為，復為行使偽造私文書之高度行為所吸收
    ，均不另論罪。被告所犯上開行使偽造私文書罪、詐欺取財
    罪間，有方法結果之牽連關係，應從一重之行使偽造私文書
    罪論處。
四、原審以被告所犯行使偽造私文書罪、詐欺罪之事證明確，而
    適用刑法第216條、第210條、第339條第1項、第55條、第41
    條第1項前段，罰金罰鍰提高標準條例第1條前段、第2條，
    並審酌被告囿於一時貪念盜領系爭帳戶之存款，損害全體繼
    承人權益及銀行帳戶管理正確性，且參酌其品行、犯罪手段
    、所生危害、犯後態度等一切情狀，量處有期徒刑三月，並
    諭知易科罰金之折算標準。經核認事用法，洵無違誤。被告
    上訴仍執陳詞，否認無犯罪故意，並提出於黃國男死後尚黃
    國男等人之地價稅、給付黃國男房屋所承租土地之租金、退
    還承租人之押租金等單據，證明係為管理黃國男之遺產云云
    。然該各項支出，均係黃國南死後經過數月所支出，並無急
    迫性，僅能列為黃國男遺產之計算項目，並不能執為認定被
    告有利之認定，其上訴為無理由，應予駁回。
五、末查，被告未曾受有期徒刑以上刑之宣告，有本院被告前案
    紀錄表附卷可憑，被告因一時貪念致觸刑章，且所領金額僅
    十五萬元，情節尚非重大，經此次偵、審程序及科刑之教訓
    後，當知所警惕，信無再犯之虞，本院因認所宣告之刑，以
    暫不執行為適當，爰併予宣告緩刑三年，以啟自新。
據上論斷，應依刑事訴訟法第368條，刑法第74條第1款，判決如
主文。
本案經檢察官林炳雄到庭執行職務。
中    華    民    國    95    年    4     月    26    日
                  刑事第10庭    審判長法  官  劉景星
                                      法  官  陳博志
                                      法  官  李春地
以上正本證明與原本無異。
如不服本判決，應於收受送達後十日內向本院提出上訴書狀，其
未敘述上訴之理由者並得於提起上訴後十日內向本院補提理由書
（均須按他造當事人之人數附繕本）。
                                      書記官  蘇秋
中    華    民    國    95    年    4     月    26    日
附錄：本案論罪科刑法條全文
刑法第210條
偽造、變造私文書，足以生損害於公眾或他人者，處五年以下有
期徒刑。
刑法第216條
行使第二百十條至第二百十五條之文書者，依偽造、變造文書或
登載不實事項或使登載不實事項之規定處斷。
刑法第339條
意圖為自己或第三人不法之所有，以詐術使人將本人或第三人之
物交付者，處五年以下有期徒刑、拘役或科或併科一千元以下罰
金。
以前項方法得財產上不法之利益或使第三人得之者，亦同。
前二項之未遂犯罰之。


司法院資訊處製作；財團法人民間司法改革基金會備份。
